臺灣高等法院臺中分院民事判決
110年度上字第382號
上  訴  人  劉至肯  
訴訟代理人  洪明儒律師
複  代理人  陳亞暄律師
被上訴  人  何雨婷  
訴訟代理人  張榮成律師
上列當事人間給付買賣價金事件，上訴人對於民國110年7月29日
臺中地方法院109年度訴字第3315號第一審判決提起上訴，本院
於110年1月4日言詞辯論終結，判決如下：
    主      文
上訴駁回。
第二審訴訟費用由上訴人負擔。
    事實及理由
一、被上訴人主張：
    被上訴人蒐集虛擬貨幣USTD（下稱USTD），由訴外人詹○○
　　代理被上訴人在網路上尋找買家，與買家合意數量、價格及
    交易地點後，再由被上訴人出面交付USTD。上訴人於民國10
    8年12月13日17時35分以LINE暱稱「蔡吉皇」向詹○○詢問有
    無10萬顆USTD可賣，經詹○○向被上訴人確認有現貨，及向上
    訴人報價新臺幣（下同）303萬元，上訴人使用LINE暱稱「J
    ustin」與詹○○聯繫，並約於當日在高鐵桃園站交付價金及U
    STD。被上訴人於19時45分許到達高鐵桃園站的星巴克青埔
    門市，訴外人陳○○攜帶現金303萬元到現場，待被上訴人將1
    0萬顆USTD發送至上訴人告知之虛擬貨幣電子錢包位址（簡
    稱打幣），陳○○卻以發送之錢包位址錯誤，未收到10萬顆US
    TD爲由，拒絕交付現金303萬元而揚長而去。被上訴人已將1
    0萬顆USTD發送至上訴人指定之電子錢包（且「欣瑜」應已
    收到），上訴人應依民法買賣關係交付價金；退步言之，倘
    認上訴人非買賣契約之買受人，而爲居間買賣之人，上訴人
    無法告知「欣瑜」之真實姓名，依民法第575條第2項規定或
    類推適用上開規定，亦應代負履行責任交付價金；如認被上
    訴人上開請求亦無理由，則上訴人處理委任事務有重大過失
    ，應類推適用民法第544條規定負損害賠償責任。爰依上開
    請求依據之順序，求為命上訴人給付302萬2,000元及自109
    年10月21日（起訴狀繕本送達上訴人之翌日）起至清償日止
    按年息5%計算之利息，原審為被上訴人勝訴判決，而於本院
    聲明：上訴駁回。
二、上訴人答辯：
　㈠上訴人係於網路虛擬貨幣群組認識名爲「欣瑜」之人，獲知
    「欣瑜」欲購買10萬顆USTD，上訴人爲賺取差價，才代「欣
    瑜」向之前交易過的詹○○洽詢，買賣契約當事人應爲「欣瑜
    」與被上訴人，上訴人僅爲虛擬貨幣交易之居間人，被上訴
    人依買賣之法律關係請求上訴人給付價金，應屬無據。
　㈡虛擬貨幣之交易並不重視買家身份，只在乎能否當面點鈔完
    成交易，詹○○既知實際買家另有其人，則上訴人並無民法第
    575條第1項規定隱名居間之情形，自無同條第2項介入權  
    規定之適用或類推適用。  
　㈢本件紛爭始作俑者爲「欣瑜」，兩造均爲受害人；「欣瑜」
    之所以能順利騙取被上訴人之10萬顆USTD，係因被上訴人過
    於大意，未於打幣前當面先向陳○○再次確認打幣地址是否正
    確即貿然打幣，被上訴人應有重大過失，上訴人並無過失，
    被上訴人主張類推適用民法第544條規定請求上訴人負損害
    賠償責任，亦無理由等語，資爲抗辯。於本院聲明：㈠原判
    決廢棄。㈡被上訴人在第一審之訴及假執行之聲請均駁回。
三、爭點整理（見本院卷136至137頁、228頁，本院並依判決格
    式修正或增刪文句，或依爭點論述順序整理內容）：
　㈠兩造不爭執事項：
  ⑴上訴人的LINE暱稱為「蔡吉皇（台南幣商）」、「Justin台
    中幣咖蔡大哥線」。
  ⑵詹○○的LINE暱稱為「ALAN.W」。
  ⑶上訴人於108年10月22日、108 年11月17日有以蔡吉皇的名
    義與詹○○完成2次虛擬貨幣交易；蔡吉皇均稱會派另一個人
    去面交，之後實際與詹○○面交的人為上訴人；上訴人給詹○○
    位址跟QRCode，賣方依上訴人給的打幣位址打幣後，上訴人
    交付現金給詹○○，交易地點在臺中，各次交易金額不到100
    萬元。
  ⑷上訴人於108年12月3日至12月10日在群組與LINE暱稱「欣瑜
    」之人對話如原審卷第129至159頁所示。
  ⑸上訴人於108年12月13日以蔡吉皇、Justin之暱稱與詹○○間LI
    NE對話如附表所示。
  ⑹被上訴人於19時45分至19時58分許在桃園高鐵站的星巴克門
    市與陳○○碰面，陳○○將現金303萬元給被上訴人確認，被上
    訴人依Justin傳送之錢包位址（見原審卷一35頁）傳送10萬
    顆USDT（打幣至上開錢包位址約於臺北時間20時4分19秒）
    ，依該電子錢包之記錄，10萬顆USDT已於當日20時11分19秒
    許轉出。
  ⑺陳○○以未收到貨幣爲由拒絕給付現金後，被上訴人即至警察
    局報案，陳○○經被上訴人提告後，經臺灣新北地方法院（下
    稱新北地院）少年法庭以110年度少護字第180、286號裁定
    認定陳○○與「欣瑜」爲詐欺共犯。
  ⑻被上訴人對上訴人提出詐欺告訴後，經臺灣臺南地方檢察署
    （下稱臺南地檢署）以109年度偵字第5281號爲不起訴處分
    ，經臺南高等檢察署臺南檢察分署（下稱臺南高分檢）以10
    9年度上聲議字第1671號駁回再議確定，向臺灣臺南地方法
    院（下稱臺南地院）聲請交付審判，亦經臺南地院109年度
    聲判字第70號裁定駁回。
  ⑼被上訴人有傳送被證八、被證九之訊息資料給上訴人（見原
    審卷一171至173頁）。
  ㈡兩造爭執事項：
  ⑴上訴人是否為108年12月13日10萬顆USTD交易（下稱系爭交易
    ）之買受人？被上訴人得否依買賣契約請求上訴人給付價金
    ？
  ⑵如認上訴人為居間人，被上訴人得否適用或類推適用民法第5
    75條第2項請求上訴人代負履行之責？
  ⑶如認被上訴人不得依民法第575條規定請求上訴人代負履行時
    ，被上訴人得否類推適用民法第544條規定向上訴人請求損
    害賠償？
四、本院判斷：
　㈠上訴人非系爭交易之買受人，被上訴人不得依買賣契約請   
   求上訴人給付價金：
　⑴按契約之成立，固以當事人互相表示意思一致為要件，但所
  　謂互相表示意思一致，並不限於當事人間直接為之，其由第
    三人為媒介而獲致意思表示之一致者，仍不得謂契約並未成
　　立。次按居間契約係指當事人約定，一方為他方報告訂約之
  　機會，或為訂約之媒介，他方給付報酬之契約而言，是居間
    契約為勞務給付契約之一種。又民法第565條所定之居間，
    有為報告訂約機會之報告居間，及為訂約之媒介居間。所謂
    報告居間，不以於訂約時周旋於他人之間為之說合為必要，
    僅以為他方報告訂約之機會為已足，而居間人之報酬，於雙
    方當事人因居間而成立契約時，應許其請求。至於居間行為
    就令自始限於媒介居間，而僅為報告即已有效果時，亦應許
　　居間人得請求報酬之支付（最高法院110年度台上字第1948
    號民事判決意旨參照）。
　⑵觀看上訴人與被上訴人之代理人詹○○於108年12月13日自17時
    35分至20時13分如附表所示之LINE對話紀錄（見不爭執事項
    ⑸），由上開對話中，上訴人從未表明係其個人要買10萬顆U
    STD。且由上訴人於對話中表示：「對方高鐵下來」、「有
    跟對方說要點錢」、「我跟對方拿來。等他傳。」等語，意
    即出面交易之人另有其人，上訴人僅係向詹○○報告訂約之機
    會。而詹○○於對話中亦表示：「我要代收多少？」、「客戶
    到了嗎？」、「麻煩請對方交收現金」等語，可知詹○○除了
    認知出面交易之人係上訴人之客戶，並主動表示欲幫上訴人
    向出面交易之人代收費用，上訴人回覆請詹○○收取303萬元
    ，依詹○○一開始之報價302萬2,000元，其間價差8,000元即
    爲上訴人賺取之費用。直至被上訴人打幣完畢遭陳○○拒絕付
    款時，詹○○於LINE對話中亦對上訴人責問：「你客戶阿！」
    ，仍認定代替「欣瑜」出面之人爲上訴人之客戶。由系爭交
    易過程中之LINE對話，可認定詹○○與上訴人間合意的應是居
    間契約，而非買賣契約。
　⑶觀看事發後被上訴人傳送予上訴人之訊息：「基本上我就是
    可以對你和Alan求償就好～但今天我受騙我也明理一點出來
    講，我就賠100，你們各賠100，這件事我就不再做提告。」
    、「那請問你們中人的責任是什麼？」、「只是拿利潤而已
    ？」等語（見原審卷一171、173頁及不爭執事項⑼），可知
    被上訴人本身於事發後仍認定上訴人是系爭交易之居間人，
    而非系爭交易之買受人，足認被上訴人透過詹○○與上訴人間
    合意成立之契約爲居間契約，而非買賣契約，上訴人非系爭
    交易之買受人，被上訴人不得依買賣契約請求上訴人給付價
    金。
　⑷至於上訴人曾於108年10月22日、108年11月17日親自出面與
    詹○○完成2次虛擬貨幣交易等情（見不爭執事項⑶），惟每次
    交易情節不同，不能因上訴人前二次係親自出面交易，即認
    定上訴人之後之每次交易均爲買受人。另被上訴人以上訴人
    未能提供其與「欣瑜」於108年12月13日當日完整LINE  對
    話紀錄，甚至是上訴人僞造之對話紀錄，而主張上訴人始爲
    實際買受人云云。查依上訴人提出自108年12月3日至12月10
    日止與「欣瑜」之LINE對話紀錄（見不爭執事項⑷），應真
    有「欣瑜」此人存在，惟被上訴人並未舉證證明上訴人與「
    欣瑜」間之關係爲同夥關係，而非客戶關係。且被上訴人 
    受騙後對陳○○提起詐欺告訴，經新北地院少年法庭以110年
    度少護字第180、286號裁定認定陳○○與「欣瑜」爲詐欺共犯
    （見不爭執事項⑺），即表示「欣瑜」確以買受人之身分向
    被上訴人詐取10萬顆USTD。而被上訴人另對上訴人提起詐欺
    告訴，經臺南地檢署以109年度偵字第5281號爲不起訴處分
    ，經臺南高分檢以109年度上聲議字第1671號駁回再議確定
    ，被上訴人再向臺南地院聲請交付審判，亦經臺南地院109
    年度聲判字第70號裁定駁回（見不爭執事項⑻）。除此之外
    ，被上訴人並未證明上訴人與陳○○、「欣瑜」爲同夥，自不
    能認上訴人爲買受人，或應與「欣瑜」共同視爲買受人。
　㈡上訴人應類推適用民法第575條第2項規定代付履行責任：
　⑴按民法第575條第1項規定：「當事人之一方，指定居間人不
    得以其姓名或商號告知相對人者，居間人有不告知之義務。
    」此即於隱名居間時居間人之不告知義務。另該條第2項規
    定：「居間人不以當事人一方之姓名或商號告知相對人時，
    應就該方當事人由契約所生之義務，自己負履行之責。並得
    為其受領給付。」此即所謂居間人之介入義務，乃延伸不告
    知義務而來。蓋於隱名居間，相對人既不知一方姓名或名稱
    ，事實上即無由請求他方履行，自己亦無法為履行，故有課
    予居間人介入義務之必要，旨在謀求因居間而成立契約及其
    相關權利義務行使履行之順利，俾貫徹不告知義務之立法意
    旨。
　⑵查，本件雖不能證明「欣瑜」已指定上訴人不得以其姓名告
    知被上訴人，而與民法第575條第1項規定情形有別。惟上訴
    人自承爲系爭交易之居間人，且無法告知買受人「欣瑜」之
    真實姓名、地址，雖然上訴人提出其與「欣瑜」間之LINE對
    話紀錄（見原審卷129至159頁及不爭執事項⑷）以證明真有
    「欣瑜」此人，惟上訴人既自稱不知「欣瑜」之真實姓名，
    亦自稱虛擬貨幣交易不重視買家身分，可知上訴人爲「欣瑜
    」與被上訴人居間系爭交易，自始至終均未打算告知被上訴
    人關於買家之真實身分，上訴人當承受此不告知義務之風險
    ，上訴人應擬制民法第575條第1項指定居間人不得以其姓名
    告知相對人者之情形，而類推適用同條第2項介入權之規定
    ，從而被上訴人主張上訴人應類推適用民法第575條第2項規
    定給付價金，即屬有據。
　⑶上訴人雖主張被上訴人於打幣前未向陳○○確認電子錢包位址
    即貿然打幣，亦有過失云云。惟查，被上訴人在桃園高鐵站
    與陳○○碰面，陳○○將現金303萬元給被上訴人確認，被上訴
    人依Justin傳送之錢包位址（見原審卷一35頁）傳送10萬顆
    USDT（打幣至上開錢包位址約於臺北時間20時4分19秒），
    依該電子錢包之記錄，10萬顆USDT已於當日20時11分19秒許
    轉出（見不爭執事項⑹），由上情可知，被上訴人確實依上
    訴人提供之電子錢包位址打幣且轉出成功；又依「欣瑜」於
    當日20時13分許傳送之LINE文字：「辛苦囉。辛苦你們雙方
    感謝」等語（見原審卷一513頁），足見「欣瑜」確已收到
    被上訴人之10萬顆USTD，並無因電子錢包位址錯誤而未收到
    10萬顆USTD之情事，係陳○○向被上訴人佯稱電子錢包位址錯
    誤，而拒絕付款逃離現場，此亦爲新北地院少年法庭以110
    年度少護字第286號裁定同此認定（見本院卷115至117頁）
    ，所以上訴人主張被上訴人有未向陳○○確認電子錢包位址即
    貿然打幣之過失，並無依據，亦無法爲上訴人有利之認定。
      
　㈢本院既准許被上訴人類推適用民法第575條第2項規定請求上
    訴人給付價金，則基於同一聲明，被上訴人另主張依民法第
    544條規定之請求，則無庸再行審酌，附此敘明。
五、綜上所述，被上訴人主張類推適用民法第575條第2項規定，
    請求上訴人給付302萬2,000元及自109年10月21日起至清償
    日止按年息5%計算之利息，為有理由，應予准許。原判決為
    上訴人敗訴之判決，理由雖有不同，惟結論仍屬相同，應予
    維持。上訴意旨指摘原判決不當，求予廢棄改判，為無理由
    ，應予駁回。
六、本件事證已臻明確，兩造其餘之攻擊或防禦方法及所用之證
    據，經本院斟酌後，認為均不足以影響本判決之結果，爰不
    逐一論列，附此敘明。
七、據上論結，本件上訴為無理由，判決如主文。
中　　華　　民　　國　　111 　年　　1 　　月　　18　　日
            民事第一庭    審判長法  官  張瑞蘭
　　　　　　　　                法  官  林孟和
　　　　　　　　　　　　　　　　法  官  廖穗蓁
正本係照原本作成。
如不服本判決，應於收受送達後20日內向本院提出上訴書狀，其
未表明上訴理由者，應於提出上訴後20日內向本院補提上訴理由
書（須按他造當事人之人數附繕本）。因疫情而遲誤不變期間，
得向法院聲請回復原狀。
上訴時應提出委任律師或具有律師資格之人之委任狀；委任有律
師資格者，另應附具律師資格證書及釋明委任人與受任人有民事
訴訟法第466條之1第1項但書或第2項所定關係之釋明文書影本。
如委任律師提起上訴者，應一併繳納上訴裁判費。 
                              　書記官  賴玉芬 
　　　　　　　　　　　　　　　　
中　　華　　民　　國　　111 　年　　1 　　月　　18　　日
　　　　　　　　　　　　　　　　 
【附表】
對話時間 對話內容 108年12月13日【蔡吉皇與詹○○（LAN.W）間對話】 17時35分 蔡吉皇：今天有幣嗎。10萬顆。 LAN.W：有。3022（按：即一顆USDT幣30.22元）　　  17時36分 蔡吉皇：幾點能交易？7、8點那邊可以嗎？ 　      對方桃園下來 ALAN.W：地點約西屯東海(按：東海大學) 蔡吉皇：那邊約哪裡呢？咖啡店？ ALAN.W：我要代收多少？　　   7時37分 蔡吉皇：能近一點嗎？ ALAN.W：約東海中科這邊。 蔡吉皇：對方高鐵下來。 ALAN.W：高鐵喔！等我一下我安排一下。 蔡吉皇：好，看要不要約你那個咖啡店。離高鐵也近  17時38分 ALAN.W：他做計程車到我這嗎？我這邊要幫你代收嗎？ （蔡吉皇撥打電話給詹○○，無接聽）。  17時39分　 ALAN.W：大哥我在忙，麻煩訊息我會看。 蔡吉皇：約咖啡廳可以吧，我先跟對方確定時間，他要搭車  17時48分 蔡吉皇：等你時間。 108年12月13日 【蔡吉皇（Justin）、詹○○（LAN.W）間群組對話】 17時50分 Justin：哥在跟我說時間，我在跟對方講。 ALAN.W：約7：30。 Justin：7：30，桃園高鐵嗎？ ALAN.W：公司另一位外務（即甲○○）會去現場！桃園高鐵 Justin：好的，那在那邊等呢？  17時51分 ALAN.W：正確地點時間到了會給。 Justin：好  17時52分    Justin：收303萬。7：30。沒問題。 ALAN.W：恩恩。  18時14分　　 Justin：有跟對方說要點錢。 ALAN.W：明白。  18時47分　　 ALAN.W：07：40左右班次到桃園高鐵。  18時48分　　 Justin：收到。  19時35分　　 Justin：到了再說一下唷 ALAN.W：等等到了他確定好地點跟你 Justin：好的　　  19時38分 ALAN.W：客戶到了嗎？  19時39分 Justin：我剛有聯繫。路上堵車。我叫他趕快了  19時40分 ALAN.W：詢問一下多久...別耽誤我們後面的行程。 Justin：他剛剛講是10分鐘內。我在確認一下。  19時41分 ALAN.W：好。 Justin：應該不會差太多，你們下高鐵應該也差不多了。 ALAN.W：時間給我。  19時44分 Justin：要在什麼地方呢？ ALAN.W：1號出口，到那邊跟我說？ Justin：好。 ALAN.W：順便跟我說一下他的穿著。  19時45分 Justin：黑色帽T有櫻花，OFF WHITE。  19時46分 ALAN.W：好的。麻煩給我地址跟QR，謝謝。 Justin：好  19時48分　　 ALAN.W：到1號出口了嗎？ Justin：在停車。  19時49分　　 Justin將到現場交易之人照片（有拍到側臉）傳送至群組內， Justin稱對方照片（按：現場交付現金之人陳○○穿著照片） ，詹○○再將此照片傳送給甲○○。  19時50分　　 ALAN.W.：地址跟QR先給我  19時51分　　 Justin：好。  19時54分 Justin：有，我跟對方拿來。等他傳。大哥，你穿什麼衣服            呢？  19時55分 ALAN.W：？我們家美女也是戴帽子。 Justin：好的，女生去的嗎？  19時56分 ALAN.W：恩恩恩。 ALAN.W：麻煩請對方交收現金。地址呢？  19時57分 Justin：碰面了。等他發。（接著傳送QR地址）  19時58分 Justin將「QRCODE」地址（按：即虛擬貨幣錢包地址，開頭為USDT的地址）傳送至群組內）。ALAN.W再以telegram將上開虛擬貨幣錢包地址傳送給甲○○。  20時09分 ALAN.W：地址不對，搞什麼鬼。 Justin：？什麼意思。  20時11分 ALAN.W：對方交收地址不對。 Justin：這對方發給我的。 ALAN.W：對方是誰拉進來。 Justin：怎麼說地址不對。  20時12分 Justin：？（並傳送錢包地址的截圖）  20時13分 ALAN.W傳送欣瑜傳送至陳○○手機的截圖畫面。 Justin：什麼意思。 ALAN.W：你客戶阿 欣瑜：辛苦囉。辛苦你們雙方感謝（隨即於20時14分退出群          組）